臺灣高雄地方法院刑事判決　　　　　　　　　　　　　九十二年度自字第二三九號
　　自　訴　人　甲○○
　　自訴代理人　陳三兒律師
　　被　　　告　丙○
　　選任辯護人　蘇吉雄律師
　　　　　　　　陳雅娟律師
右列被告因毀謗罪案件，經自訴人提起自訴，本院判決如左：
    主  文
丙○無罪。
    理  由
一、自訴意旨略以：緣自訴人甲○○任教美國知名大學三十多年，自民國七十八年（
    即西元一九八九年）起更獲聘美國內布拉斯加州林肯大學（Ｕniversity of
    Nebraska-Lincoln，以下稱林肯大學）化學系傑出教授，並自八十七年起受國立
    中山大學（以下稱中山大學）前任校長劉維琪邀請聘任為該校物理系講座教授。
    因自訴人長期在美國工作，回臺短短數年之教職無法在臺灣獲得年老時之退休保
    障，如貿然辭去林肯大學之教職，必然犧牲自訴人在美國已取得之部份退休福利
    ，故自訴人以在林肯大學辦理部分留職停薪之方式到中山大學從事學術活動，以
    致每年向林肯大學所領薪資尚不及自訴人原來所領薪資之半數，因而損失不少之
    薪資及研究費。然自訴人雖犧牲奉獻，惟被告丙○自九十一年八月接任中山大學
    物理系系主任一職後，因與自訴人理念不合，為達將自訴人排擠出中山大學之目
    的，竟未向自訴人查證，即先後於九十二年五月二日、五月六日、五月十二日之
    物理系教師評審委員會（以下稱系教評會）及同年五月七日、五月二十三日、六
    月九日、六月十八日之理學院教師評審委員會（以下稱院教評會）與同年六月二
    十五日之中山大學教師評審委員會（以下稱校教評會）會議上，向教評會之委員
    公開指稱：自訴人自八十七年起至九十二年止，每年向林肯大學領取九個月之
    全職薪水；誣指自訴人曾向被告稱自訴人在八十七年至九十年八月間及九十一
    年八月至九十二年二月間，未曾向林肯大學領取任何薪資；自訴人侵占向行政
    院及教育部所申請到之採購儀器款及中山大學之教育補助基金等語。而被告公然
    在上開會議上散布此等有損自訴人名譽之不實謠言，其行為已涉犯刑法第三百十
    條第一項之誹謗罪嫌云云。
二、按犯罪事實應依證據認定之，無證據不得認定犯罪事實；不能證明被告犯罪者，
    應諭知無罪之判決，刑事訴訟法第一百五十四條第二項、第三百零一條第一項分
    別定有明文。又事實之認定，應憑證據，如不能發現相當證據，或證據不足以證
    明，自不能以推測或擬制之方法，以為裁判之基礎；認定不利於被告之事實，須
    依積極證據，苟積極證據不足為不利於被告事實之認定時，即應為有利於被告之
    認定，更不必有何有利之證據」，最高法院四十年臺上字第八六號、三十年上字
    第八一六號著有判例足資參照。再告訴人（自訴人之自訴亦同）之告訴，本以使
    被告受刑事訴追為目的，故其陳述是否與事實相符，自應調查其他證據，以資審
    認，苟其所為攻擊之詞，尚有瑕疵，則在此瑕疵未予究明以前，即不能遽採為斷
    罪之基礎（最高法院六十九年臺上字第一五三一號判例參照）。次按，言論自由
    為人民之基本權利，憲法第十一條有明文保障，國家應給予最大限度之維護，俾
    其實現自我、溝通意見、追求真理及監督各種政治或社會活動之功能得以發揮。
    惟為兼顧對個人名譽、隱私及公共利益之保護，法律尚非不得對言論自由依其傳
    播方式為合理之限制。刑法第三百十條第一項及第二項誹謗罪即係保護個人法益
    而設，為防止妨礙他人之自由權利所必要，符合憲法第二十三條規定之意旨。至
    刑法同條第三項前段以對誹謗之事，能證明其為真實者不罰，係針對言論內容與
    事實相符者之保障，並藉以限定刑罰權之範圍，非謂指摘或傳述誹謗事項之行為
    人，必須自行證明其言論內容確屬真實，始能免於刑責。惟行為人雖不能證明言
    論內容為真實，但依其所提證據資料，認為行為人有相當理由確信其為真實者，
    即不能以誹謗罪之刑責相繩，亦不得以此項規定而免除檢察官或自訴人於訴訟程
    序中，依法應負行為人故意毀損他人名譽之舉證責任，或法院發現其為真實之義
    務（司法院大法官會議第五百零九號解釋可資參照）。
三、本件自訴人認被告涉犯刑法第三百十條第一項之誹謗罪，無非係以被告在前述系
    教評會、院教評會及校教評會發言之錄音帶及被告於九十二年三月三日向中山大
    學所提出之簽呈為其主要論據。然訊據被告丙○堅詞否認有何誹謗犯行，辯稱：
    其自九十一年十月陸續接獲有關自訴人為美國林肯大學之專職教授，依法不得在
    中山大學擔任專職之檢舉函，因其擔任物理系系主任，依法必須向教評會提出報
    告，其去函向林肯大學查證結果，自訴人確實為該大學之專職教授，並領取薪資
    ，其將函查結果向人事室呈報並在教評會中提出報告，只是依其職權行事，其並
    無誹謗自訴人之故意，又依貪污治罪條例規定上屬發現下屬有貪污情事而包庇者
    亦係觸犯法令，故其在接獲有關自訴人向林肯大學採購儀器案弊端之檢舉函後，
    才依法向校方提出簽呈報告，其亦無誹謗自訴人之故意等語。
四、經查：
  (一)被告固曾於前述系教評會、院教評會及校教評會上陳述自訴人在林肯大學及中山
    大學擔任教職、領取薪資是否違反專任教師不得兼職之問題，然其並未指說：
    自訴人自八十七年起至九十二年止，每年向林肯大學領取九個月之全職薪水；
    自訴人曾向被告稱自訴人在八十七年至九十年八月間及九十一年八月至九十二年
    二月間，未曾向林肯大學領取任何薪資等語，此有中山大學檢送之前述教評會會
    議紀錄七份及本院製作之九十二年五月二日系教評會、六月九日及六月十八日院
    教評會及六月二十五日校教評會錄音帶譯文在卷可憑（其餘之教評會錄音帶或因
    已銷毀或因未錄音而未檢送本院，見本院卷第二○至二六頁、第一六四至一六七
    頁、第二四六至二八三頁），是自訴人自訴稱被告在前述會議上誣指：自訴人自
    八十七年起至九十二年止，每年向林肯大學領取九個月之全職薪水；自訴人曾向
    被告稱自訴人在八十七年至九十年八月間及九十一年八月至九十二年二月間，未
    曾向林肯大學領取任何薪資等語，即屬不能證明，要難採信。
  (二)自訴人雖又指稱被告確有在前述教評會為上述、之發言，此有被告於九十二
    年三月三日之簽呈一紙在卷可憑，且被告為湮滅證據，方下令銷毀部分教評會會
    議錄音帶云云。惟查，自訴人於九十一年十二月二十五日物理系教評會就其申請
    教授休假及教育部國家講座案件中曾自承：「本人在美國林肯大學的身份一直是
    『留職停薪』的情形，去年（九十年）本人因林肯大學教授身份得到John Simon
    Guggenheim Memorial Foundation之Fellowship獎項（以下稱古根罕獎），依該
    獎項規定，林肯大學必須給予本人一年之部分帶薪（原薪水三分之一）教授休假
    ，但是依林肯大學之規定本人必須於教授休假結束後回林肯大學服務一年才合乎
    退休條件˙˙˙」等語，且該次會議亦決議通過自訴人九十一學年度第二學期之
    休假案，並附帶決議自訴人於休假期間，如有與教授休假第七條「不得擔任其他
    專任有給職職務」相衝突，尊請人事室辦理等事項，此為被告所是認，並有自訴
    人不爭執之該次會議紀錄一紙在卷可憑（見本院卷第六四頁），是被告辯稱其係
    依該次會議之附帶決議方於九十二年三月三日簽呈予人事室等語，即非無據。又
    被告於上簽呈前，確於九十二年二月二十六日以系主任名義用電子郵件向林肯大
    學函詢自訴人於過去三年是否為該校全職有薪之教授（不論薪資之多寡）等問題
    ，而於林肯大學函覆「王教授是本校之全職雇員（九個月之任命）˙˙˙。在
    2001-2學年，王教授因獲古根罕獎助得自由離校。此段期間，他依然是本校之雇
    員，只是不需負教學之責˙˙˙」等語後，被告又以系主任名義於同年月二十八
    日用電子郵件向林肯大學函查所謂之「大學雇員」在九個月之任命期間是否領有
    薪水？林肯大學函覆「是的。全職雇員確實收受林肯大學九個月任命之薪水」等
    語，此有電子郵件函文四份在卷可稽（見本院卷第六五至七二頁），參以證人乙
    ○○教授證稱若教授涉有領雙薪之問題，需由系主任提到系教評會檢討等語（見
    本院卷第一九一、一九二頁），足見被告辯稱其係根據其職權向林肯大學函查後
    ，方於九十二年三月三日上簽呈於人事室等語，並在教評會上提出報告等語，尚
    非虛佞，應堪採信。再者，所謂「留職停薪」係指保留職位，停發所有薪水，而
    非指保留職位並領取部分薪資，是以，縱使被告於前述教評會為上述、之發
    言，然被告既係根據其向林肯大學函查所得之資料及被告於九十一年十二月二十
    五日系教評會自述在林肯大學「留職停薪」，而本於系主任之職責就被告是否有
    雙職雙薪疑義所為，實難認其主觀上有何誹謗之故意可言。
  (三)被告固於九十二年五月二日系教評會、同年六月九日院教評會及同年六月二十五
    日校教評會提及自訴人委託代理商雷傑公司向林肯大學採購儀器，雷傑公司收到
    中山大學支付之貨款後，僅收取百分之八之稅金，餘款則匯入自訴人之帳戶一事
    時曾提及「這家公司只拿稅的錢，其他的錢全部都回到他（指自訴人）的公基金
    ，最後他公基金的錢他全部領光，這一件事情來看，是有點洗錢的事情。」（見
    本院卷第二八二頁五月二日系教評會錄音譯文）、「他這個學期買了好幾樣東西
    ，買完之後，這些錢是他的錢，然後拿四十九萬元，四十九萬付給對方，隔天立
    刻把四十五萬多元付回來，扣掉轉帳˙˙˙然後就立刻到他的戶頭基金」（見本
    院卷第第二六三、二六四頁六月九日院教評會錄音譯文）、「比如說他跟國外採
    購了這一些舊的東西，結果呢，匯款已經匯到他自己的口袋裡面去，之後，他有
    沒有拿錢給對方或什麼，都完全都沒有收據」、「這家廠商的內帳，內帳裡面表
    明的一件事情，他是拿到這個錢之後，扣百分之八，然後全部退還給王老師，以
    第一期來講，他在一月十六日收到，一月二十二日就退還給人。˙˙˙因為這個
    金額，是進到他的公基金帳戶，公基金由學生掌管」、「有關採購案的事情，我
    另外已經有送交學校處理，那因為不送交，我自己也要被判刑」等語（見本院卷
    第二七四、二七七、二七九頁之六月二十五日校教評會錄音譯文），然查被告確
    曾接獲有關自訴人辦理設備採購疑點之檢舉函及檢附之中山大學物理系應收帳款
    一覽表、廠商退款金額日期明細表、第一銀行匯款通知單等資料，亦曾將此資料
    以密件方式呈報該校，此有中山大學九十三年四月二十六日函文所檢送之上開資
    料在卷可憑（見本院卷第一五一至一五六頁），而被告前開發言既與上開檢舉函
    所附之應收帳款、廠商退款至自訴人帳戶之相關資料相符，且其亦陳明需向學校
    呈報，否則其將觸犯刑罰等語（見本院卷第二七九頁錄音譯文），復參以貪污治
    罪條例第十三條規定：直屬長官對於所屬人員，明知貪污有據，而不為舉發者，
    處一年以上七年以下之徒刑之情觀之，足見被告於上開教評會所為之上述言論，
    係基於系主任之職責所為，尚非基於貶損自訴人之人格之目的而為，亦難認被告
    有毀謗之故意。
五、綜上所述，自訴人所提之證據尚不能證明被告有於教評會上為其所指之、之
    言論，況縱使被告於教評會上為、之發言，惟被告既根據其以電子郵件向林
    肯大學函查所得資料及自訴人於九十一年十二月二十五日系教評會上自述在林肯
    大學係「留職停薪」之說明，本於系主任職責就自訴人是否違反專任教員不得有
    雙職、雙薪之情形所為，自難認被告有何誹謗之故意。再被告雖曾於五月二日系
    教評會、六月九日理學院教評會及六月二十五日院教評會提及被告採購儀器案，
    廠商於扣除百分之八稅金後，將餘款匯入自訴人之基金帳戶等語，但被告所述係
    基於檢舉函文所附之轉帳明細及匯款資料，基於法令規定及系主任職責而為，亦
    難認其有誹謗之故意，尚難令被告負刑法之誹謗罪責。此外，復查無其他證據足
    以證明被告有何誹謗之犯意，揆諸首揭開規定及說明，自不能以誹謗罪之刑責相
    繩，自應為被告無罪判決之諭知。
據上論斷，應依刑事訴訟法第三百四十三條、第三百零一條第一項，判決如主文。
中      華      民      國    九十三    年      九      月    二十九    日
                                臺灣高雄地方法院刑事第七庭
                                  審判長法  官    曾逸誠
                                        法  官    洪乙心
                                        法  官    廖純卿
右正本證明與原本無異。
如不服本判決，應於判決送達後十日內，向本院提出上訴狀。
                                        書記官    劉企萍
中      華      民      國    九十三    年      十      月     四       日
